【裁判字號】    90,訴,2429
【裁判日期】    901102
【裁判案由】    所有權移轉登記等
【裁判全文】
臺灣臺中地方法院民事判決  九十年度訴字第二四二九號
    原      告  甲  ○
              送達代收人  乙.
    被      告  丙○○
右當事人間請求所有權移轉登記等事件，本院判決如左：
    主      文
被告應將坐落台中市○區○○○段一七八—四三地號、面積七三０平方公尺、所有權
權利範圍七三０分之一二之土地暨其上一一一八七建號即門牌號碼台中市○○路三一
二巷二號五樓之二之房屋、所有權權利範圍二分之一、登記日期民國九十年五月一日
、登記原因為贈與之所有權移轉登記予以塗銷。
被告應給付原告新台幣壹佰萬元及自民國九十年八月二十四日起至清償日止，按年息
百分之五計算之利息。
訴訟費用由被告負擔。
本判決第二項於原告以新台幣拾肆萬元為被告供擔保後，得假執行。
    事      實
甲、原告方面：
  一、聲明：如主文第一、二項所示，並陳明願供擔保請准對第二項請求宣告假執行
            。
  二、陳述：
    （一）被告為原告之獨子，原告因長期罹患癡呆症合併憂鬱反應及行為障礙，致
          生活需仰賴他人照顧，九十年一月間，原告將原由長女孫曼玲保管以原告
          積蓄購買之中國信託商業銀行（下稱中國信託商銀）台中分行開立面額各
          五十萬元之無記名定期存單（存單號碼ＮＢ0000000、ＮＢ000
          0000）兩紙取回，交由被告保管，嗣於九十年五月一日被告要求原告
          贈與系爭不動產，雙方並約定「受贈人對贈與人應負扶養義務至贈與人死
          亡止及負擔一切喪葬費用」，被告隨即於九十年五月二十一日取得系爭不
          動產之所有權，九十年六月十八日被告復將前述兩紙定期存單，存入其在
          中國信託商銀台中分行帳號00000000000—五號之帳戶後提領
          現金，九十年六月二十八日轉存入被告在中國國際商業銀行（中國國際商
          銀）台中分行帳號００四—一０—四六二九九—二號之帳戶，再將其中五
          十萬元以轉帳方式辦理定期存款，其餘五十萬元陸續支領現金，九十年七
          月四日被告突然不告而別，一早出門即未返家，遺棄原告一人在家，三餐
          未食，原告因行走不便，跌倒受傷，九十年七月五日十二時許，原告長女
          孫曼玲來電，原告才告知已一天多未進食，而後原告因從沙發上摔倒在地
          ，無法起身，俟孫曼玲趕至，斜躺在地，孫曼玲方攙扶起身，並帶原告外
          出吃飯，九十年七月九日六時許，被告返家，不一會兒就走了，此後即不
          見人影，九十年七月十日原告因身體不適至中山醫院就診，此時已受有兩
          側膝部挫傷、瘀青、下背部挫傷之傷害，九十年七月十六日原告委由律師
          發函，限被告於文到之日即刻返家履行扶養義務並返還盜用之一百萬元，
          且撤銷系爭不動產之贈與契約，限其於文到七日即刻備齊證件過戶返還與
          原告，詎迄至起訴時止，音訊全無，經查證結果，被告並未出面領取前開
          存證信函。
    （二）按贈與附有負擔者，如贈與人已為給付而受贈人不履行起負擔時，贈與人
          得請求受贈人履行其負擔，或撤銷贈與；又受贈人對於贈與人有扶養義務
          而不履行者，贈與人得撤銷其贈與，民法第四百十二條第一項、第四百十
          六條第一項第二款分別定有明文。次按無法律上之原因而受利益，致他人
          受損害者，應返還其利益，雖有法律上之原因，而其後已不存在者，亦同
          ，民法第一百七十九條定有明文。另按因故意或過失，不法侵害他人之權
          利者，負損害賠償責任，民法第一百八十四條第一項前段定有明文。原告
          爰依前揭規定，提起本訴，並以起訴狀繕本之送達為撤銷贈與契約之意思
          表示。
  三、證據：提出戶籍謄本三份、沙鹿童綜合醫院診斷證明書影本一份、殘障手冊影
            本一份、全民健康保險重大傷病免自行部分負擔證明卡影本一份、收據
            影本一份、贈與稅免稅證明書影本一份、台中市稅捐稽徵處土地增值稅
            免稅證明書影本一份、土地贈與所有權移轉契約書影本一份、台中市稅
            捐稽徵處九十年度契稅繳款書影本一份、建築改良物贈與所有權移轉契
            約書影本一份、土地登記謄本二份、建物登記謄本二份、中國信託商業
            銀行存摺影本一份、中國國際商業銀行存摺影本一份、中國國際商業銀
            行存單存款對漲單一份、私立中山醫學院附設孫中山紀念醫院中港分院
            診斷證明書一份、照片一張、存證信函影本一份等物，並聲請訊問證人
            孫曼玲及聲請調閱被告於中國信託商業銀行台中分行之帳戶資料。
乙、被告方面：
    被告未於言詞辯論期日到場，亦未提出準備書狀作何聲明或陳述。
    理      由
一、本件被告未於言詞辯論期日到場，核無民事訴訟法第三百八十六條各款所列情形
    ，爰依原告聲請，由其一造辯論而為判決。
二、原告主張被告為原告之獨子，原告因長期罹患癡呆症合併憂鬱反應及行為障礙，
    生活需仰賴他人照顧，乃於九十年一月間將其名下之中國信託商銀台中分行面額
    各五十萬元之無記名定期存單（存單號碼ＮＢ0000000、ＮＢ00000
    00）兩紙交由被告保管，嗣於九十年五月一日被告要求原告贈與系爭不動產，
    雙方即約定被告應對原告負扶養義務至原告死亡止及負擔一切喪葬費用，被告亦
    於九十年五月二十一日以贈與為由，辦理所有權移轉登記與被告，被告隨即於九
    十年六月十八日將前開定期存單，存入其在中國信託商銀台中分行帳號0000
    0000000—五號之帳戶後提領現金，轉存入其在中國國際商業銀行台中分
    行帳號００四—一０—四六二九九—二號之帳戶，再將其中五十萬元以其個人名
    義辦理定期存款，其餘五十萬元陸續支領現金，九十年七月四日被告遺棄原告一
    人在家，三餐未食，原告因行走不便，跌倒受傷，迄於九十年七月九日六時許，
    被告返家片刻後再行離去即未再返家，原告於九十年七月十日因身體不適至中山
    醫院就診結果發現身體受有兩側膝部挫傷、瘀青、下背部挫傷之傷害，原告於九
    十年七月十六日發函通知被告即刻返家履行扶養義務並返還盜用之一百萬元，被
    告亦無回應，原告不得已乃以起訴狀繕本之送達為撤銷贈與契約之意思表示等情
    ，業據提出戶籍謄本三份、沙鹿童綜合醫院診斷證明書影本一份、殘障手冊影本
    一份、全民健康保險重大傷病免自行部份負擔證明卡影本一份、收據影本一份、
    贈與稅免稅證明書影本一份、台中市稅捐稽徵處土地增值稅免稅證明書影本一份
    、土地贈與所有權移轉契約書影本一份、台中市稅捐稽徵處九十年度契稅繳款書
    影本一份、建築改良物贈與所有權移轉契約書影本一份、土地登記謄本二份、建
    物登記謄本二份、中國信託商業銀行存摺影本一份、中國國際商業銀行存摺影本
    一份、中國國際商業銀行存單存款對漲單一份、私立中山醫學院附設孫中山紀念
    醫院中港分院診斷證明書一份、照片一張、存證信函影本一份等物為證；又被告
    對於原告主張之前開事實，已於相當時期受合法之通知，而於言詞辯論期日不到
    場，亦未提出準備書狀爭執，依民事訴訟法第二百八十條第三項準用第一項視同
    自認之規定，則原告之主張，自堪信為真實。
三、按民法第四百十六條第一項第二款規定，受贈人對於贈與人負有扶養義務而不履
    行者，贈與人得撤銷其贈與；又贈與撤銷後，贈與人得依關於不當得利之規定，
    請求返還贈與物，民法第四百十九條第二項定有明文；又民法第一千一百十五條
    第二項規定，直系血親卑親屬為第一順位履行扶養義務之人，本件姑不論系爭房
    地贈與契約，有無附有受贈人即上訴人二人應為扶養被上訴人之負擔，因上訴人
    二人均係被上訴人之女，為被上訴人之直系血親卑親屬，依法對被上訴人負有扶
    養之義務，其扶養方法或扶養義務如何履行，無需協議定之，況上訴人未履行扶
    養義務，並非扶養方法之爭議，上訴人二人既均未履行，已如前述，而被上訴人
    於八十四年十一月十一日已以存證信函通知上訴人黃徐某撤銷該贈與之意思表示
    ，及以本件起訴之送達上訴人徐某作為撤銷系爭房屋之贈與之意思表示，系爭房
    屋之贈與既經撤銷，被上訴人依民法第一百七十九條關於不當得利之規定請求上
    訴人塗銷所有權移轉登記，自屬有據，最高法院八十六年台上字第三０八０號著
    有判例。原告主張被告為原告之子，未盡為人子應負之扶養義務，業如前述，原
    告依法撤銷系爭建物之贈與，並依不當得利之法律關係，請求被告將系爭建物之
    所有權移轉登記塗銷，自屬有據，應予准許。
四、次按因故意或過失，不法侵害他人之權利者，負損害賠償責任，民法第一百八十
    四條第一項前段定有明文。原告主張被告未經原告同意，擅自將原告委託保管之
    一百萬元定期存單，轉存入自己帳戶後，其中五十萬元改以被告名義辦理定期存
    款，另五十萬元提領現金花用，業如前述，被告擅自將原告委託保管之定期存款
    ，據為己有，以致侵害原告之財產權，則原告依侵權行為之法律關係，請求被告
    賠償一百萬元之定期存款損失，亦屬有據，應堪准許。
五、從而，原告依不當得利及侵權行為之法律關係，請求被告應將坐落台中市○區
    ○○○段一七八—四三地號、面積七三０平方公尺、所有權權利範圍七三０分之
    一二之土地暨其上一一一八七建號即門牌號碼台中市○○路三一二巷二號五樓之
    二之房屋、所有權權利範圍二分之一、登記日期民國九十年五月一日、登記原因
    為贈與之所有權移轉登記予以塗銷；被告應給付原告新台幣壹佰萬元及自九十
    年八月二十四日起至清償日止，按年息百分之五計算之利息；為有理由，應予准
    許。
六、本判決主文第二項部分，原告陳明願供擔保，聲請宣告假執行，經核尚無不合，
    爰酌定相當擔保金額，予以准許之。
七、據上論結，本件原告之訴為有理由，依民事訴訟法第三百八十五條第一項前段、
    第七十八條、第三百九十條第二項，判決如主文。
中      華      民      國    九十      年      十一      月     二     日
                              臺灣臺中地方法院民事第一庭
~B法      官  巫淑芳
如對本判決上訴，須於判決送達後廿日內向本院提出上訴狀


司法院資訊處製作；財團法人民間司法改革基金會備份。
